臺灣彰化地方法院民事判決
110年度訴字第871號
原      告  鄭張翠靜
            鄭誼輝  
共      同
訴訟代理人  鄭慧莉  
被      告  錢勝木  
訴訟代理人  洪晨博律師
被      告  錢主容  
            錢嘉偉  
            錢介熙  
            錢慧晶  

            蔡淑玉  
            鄭新為  

            鄭啓瑞  

            鄭來旺  
            鄭如閔  
            鄭勝文  
            鄭英俊  
            鄭美淑  
            陳嬌    
上  13  人
訴訟代理人  陳益軒律師
複代理人    顏嘉盈律師
上列當事人間請求給付讓售土地對價事件，本院於民國111年6月
2日言詞辯論終結，判決如下：
    主  文
一、被告應連帶給付原告鄭張翠靜新臺幣824,922元，連帶給付
    原告鄭誼輝新臺幣412,454元，及各自附表「法定遲延利息
    起算日」欄所示之日起至清償日止，按週年利率百分之5計
    算之利息。
二、訴訟費用由被告連帶負擔。
三、本判決第一項於原告鄭張翠靜及鄭誼輝分別以新臺幣274,97
    4元及新臺幣137,485為被告供擔保後，得假執行。但被告如
    以新臺幣824,922元、新臺幣412,454元分別為原告鄭張翠靜
    、鄭誼輝預供擔保，得免為假執行。
    事實及理由
壹、兩造陳述（本件所有被告下合稱被告，所有原告下合稱原告
    ，單指一人則逕稱其姓名）：
  一、原告主張：
　  ㈠被告與伊同為彰化縣○○市○○段00地號甲種建築用地(下稱系
      爭土地，面積1753.07平方公尺，約530.3036坪)之土地共
      有人，鄭張翠靜之應有部分為18分之2(換算面積為194.78
      56平方公尺，約58.923坪）、鄭誼輝之應有部分為18分之
      1（換算面積為97.3928平方公尺，約29.461坪），系爭土
      地經彩旺企業社（東森房屋田中加盟店）居間，業由同意
      出賣之共有人即被告依土地法第34條之1第1項規定，以總
      金額新臺幣(下同）42,424,288元讓售於訴外人國甲建設
      有限公司(下稱國甲建設），折算每坪約計8萬元。
　  ㈡然被告竟將上開總金額，扣除系爭買賣契約（詳後述）所
      應負擔有關地上建物拆除、清除搬運廢棄物、仲介費、對
      第三人錢春風之訴請拆屋還地訴訟、及代書費等一切相關
      費用等共計7,424,200元後，所餘對價為35,000,088元，
      折算每坪僅約66,000元，與系爭買賣契約原有約定對價8
      萬元相較，每坪差額14,000元。並以每坪66,000元為基礎
      ，依伊各自應有部分面積計算所得價金，於扣除土地增值
      稅後，為鄭張翠靜提存金額3,816,635元，為鄭誼輝提存1
      ,908,318元。而系爭土地所有權則於110年7月30日移轉登
      記予國甲建設。
　  ㈢基於債權行為相對性原則，伊自始不同意出賣土地應有部
      分，亦未於系爭買賣契約上署名，當無履行該買賣契約之
      義務。縱按系爭買賣契約有約定出賣人應依「原有買賣契
      約所應負擔有關地上建物拆除、清除搬運廢棄物、仲介費
      、對第三人錢春風之訴請拆屋還地訴訟、及代書費等一切
      相關費用」，伊既非出賣人，自無須負擔此義務。
　  ㈣同意出賣共有人即被告以每坪14,000元之價差，折抵對價
      予買受人國甲建設方式，以免除出賣人履行系爭買賣契約
      所生相關義務；惟伊即非系爭買賣契約當事人，該價差本
      不應從伊應分得之對價中扣除，此價差之部分被告應分別
      向鄭張翠靜給付824,922元，向鄭誼輝給付412,454元，並
      依土地法第34條之1第3項應負連帶清償之責，為此，爰提
      起本件訴訟等語。
　  ㈤並聲明：1.被告應連帶給付鄭張翠靜824,922元及應連帶給
      付鄭誼輝412,454元；2.上開給付，自本訴狀送達翌日起
      至清償日止按週年利率百分之5計算之法定遲延利息；3.
      願供擔保，請准宣告假執行。
  二、錢勝木辯稱：
　  ㈠系爭土地價金既已由買受人國甲建設支付並提存，縱然原
      告未與國甲建設簽約，惟債之發生仍存於原告等人與國甲
      建設之間，原告如欲主張減免委任費用，自應向買受人國
      甲建設主張之。原告如欲主張毋庸給付委任費用(包括代
      為履行期契約所生相關義務，如仲介費用、代書費用、土
      地建物拆除費等費用)，其費用既然已由買受人國甲建設
      收取，此法律關係即債之關係，應存在於原告與國甲建設
      之間，倘原告之上開主張為有理由，則自應由國甲建設負
      擔償還責任，伊既未獲取上開差價，自無償還之義務。
　  ㈡系爭買賣契約自始至終即約定由出賣人以每坪實拿66,000
      元(含個人應自行負擔之增值稅)為締約條件，每位被告係
      以實際每坪66,000元，收取土地買賣價金，本件提存之金
      額亦同，並無收取每坪8萬元之事實。實則因系爭土地產
      權複雜、共有人眾多，且土地上有未保存登記之建物及無
      權占有之人，故土地價格有所影響，而本件土地買賣，自
      初磋商締約階段，被告即係與買受人約定以每坪實拿66,0
      00元之條件出賣系爭土地，惟考量上開因素，故被告配合
      買受人，以每坪8萬元作為實價登錄之價格，使買受人可
      墊高土地取得成本，以避免日後之土地增值稅，其墊高之
      差額，買受人則再以地上物拆除、廢棄物清運、訴訟費、
      仲介費等名義條列，然實際上出賣人等並未支付該筆費用
      。
　  ㈢倘本院認系爭土地之出賣條件為每坪8萬元，則每坪1.4萬
      元之差價，係用於增加系爭土地價值及土地移轉過程之必
      要費用，應屬對原告之有益費用，且為合約之必要費用，
      原告受有利益，不得主張扣除等語。
　  ㈣並聲明：1.原告之訴駁回。2.如受不利之判決，願供擔保
      請准宣告免為假執行。
  三、錢主容、錢嘉偉、錢介熙、錢慧晶、蔡淑玉、鄭新為、鄭
      啓瑞、鄭來旺、鄭如閔、鄭勝文、鄭英俊、鄭美淑、陳嬌
      （下稱錢主容等13人）辯稱：
　  ㈠被告與國甲建設原先簽署之買賣契約，出賣人僅為被告，
      並未包含原告，出售之面積係被告所有系爭土地合計應有
      部分18分之15而已。亦即出售之面積約為441.92坪【計算
      式：1753.07平方公尺×18分之15×0.3025＝441.92坪】，原
      出售之總價僅為35,353,600元【計算式：441.92坪×8萬元
      ＝35,353,600元】。嗣後係因原告遲遲無法與國甲建設協
      議完成共有物之分割，因而被告同意改依據土地法第34條
      之1之規定，辦理系爭土地出售，因而再行簽署「補充買
      賣契約條款」（下稱系爭買賣契約）以為依據。是所出售
      之面積至此變成1753.07平方公尺(即約530.3036坪)，全
      部出售之價金變更為42,424,288元【計算式：530.3036坪
      ×8萬元＝42,424,288元】。
　  ㈡系爭土地之買賣價金，原即約定係出賣人實拿每坪為66,00
      0元(含個人應自行負擔之增值稅)，並無原告所稱之可實
      際收取8萬元之事實。其間之價差係做為改由買受人處理
      賣方依系爭買賣契約所應負擔之有關地上建物拆除、清除
      搬運廢棄物、仲介費、對第三人錢春風之訴請拆屋還地訴
      訟、及代書費等一切費用之代價。因系爭土地上尚存在有
      共有人根本無法自行處理之地上物部分，當中含訴外人錢
      春風所無權占用部分、訴外人鄭啟中無權占用部分、訴外
      人錢卓切無權占用部分等部分，此除之外，共有人亦有存
      在於系爭土地之建物，亦未有全部承諾均放棄此部分之地
      上物所有權，復因全體共有人亦無法自行處理全部地上物
      之清除(包含拆除及清運等費用)，因而始與買受人國甲建
      設約定實收每坪為66,000元(含出賣人應自行負擔之增值
      稅部分)之由來，惟因鑑於現今不動產之買賣，買賣雙方
      尚有實價登錄之義務，且因原屬於共有人(即出賣人)所必
      須負擔處理之部分，因共人根本無法自行處理，因而始會
      改約定有關賣方依原有買賣契約所應負擔之有關地上建物
      拆除、清除搬運廢棄物、仲介費、對第三人錢春風之訴請
      拆屋還地訴訟、及代書費等一切費用，以7,424,200元計
      價，折抵於國甲建設，並改由國甲建設自行負擔此部分費
      用，出賣人則不用再行負擔交付系爭土地及瑕疵擔保等法
      律上之義務，及因此所產生之費用。是有關之價差部分，
      係將原係屬於出賣人所應負擔之義務，改由買受人自行處
      理之代價而已。
　  ㈢又審視原告對於地上物部分，亦確實已與買受人國甲建設
      達成以80萬元補償之約定。是原告除獲得原有之每坪66,0
      00元之價金外，另額外獲得地上物補償金80萬元，是此情
      形之下，原告又何來損失之有？
　  ㈣並聲明：1.原告之訴駁回。2.如受不利之判決，願供擔保
      請准宣告免為假執行。
貳、本院之判斷：
　一、原告主張：被告將系爭土地以42,424,288元出賣予國甲建
      設，折算每坪約計8萬元；伊則未簽署系爭買賣契約；被
      告將上開金額扣除地上建物拆除、清除搬運廢棄物、仲介
      費、對第三人錢春風之訴請拆屋還地訴訟、及代書費等相
      關費用共計7,424,200元後，餘額為35,000,088元，折算
      每坪僅約66,000元，與系爭買賣契約原有約定對價8萬元
      相較，每坪差額14,000元。並以每坪66,000元為基礎，依
      伊各自應有部分面積計算所得價金，經扣除土地增值稅後
      ，為鄭張翠靜提存金額3,816,635元，為鄭誼輝提存1,908
      ,318元；而系爭土地所有權於110年7月30日移轉登記予國
      甲建設等情，有內政部不動產交易實價查詢資料、系爭土
      地公務用謄本、地籍圖謄本、異動索引、土地登記申請書
      、原告土地增值稅繳款書、本院110年度存字第371號提存
      書與臺灣臺中地方法院110年度存字第800號提存書與系爭
      買賣契約附卷可稽（本院卷1第28頁、第77頁至第97頁、
      第121頁、第123頁、第213頁、第217頁、第411頁至第461
      頁），復為兩造所不爭執，堪信為真實。
　二、原告主張並非系爭買賣契約之出賣人，有無理由？
　　㈠按部分共有人依土地法第34條之1第1項，將共有土地之全
      部出賣於人，就為處分之共有人而言，係出賣其應有部分
      ，並對未同意出售之共有人之應有部分有權一併處分出賣
      ，此種處分權乃係基於實體法規定而發生，同意出賣之共
      有人並非代理未同意出賣之共有人與買受人訂立買賣契約
      ，未同意出賣之共有人與買受人間，自不發生何等法律關
      係。同法第34條之1第3項並規定：第1項共有人，對於他
      共有人應得之對價或補償，負連帶清償責任；於為權利變
      更登記時，並應提出他共有人已為受領或為其提存之證明
      ；其因而取得不動產物權者，應代他共有人聲請登記等語
      。土地登記規則第35條第5款亦規定：部分共有人依土地
      法第34條之1規定就共有土地全部申請土地權利變更登記
      ，他共有人之土地所有權狀未能提出者等語，得免於提出
      ，以資配合。可見未同意出賣之共有人並無依該買賣契約
      移轉其應有部分予買受人之義務。是未同意出賣之共有人
      之應有部分雖經同意出賣之共有人一併出賣，未同意出售
      之共有人並未與買受人訂立買賣契約，自不能因其應有部
      分一併出售並移轉與買受人，且得領取買賣價金，而謂與
      買受人間有買賣關係存在；未同意出賣之共有人既非該買
      賣契約之當事人，買受人自不得依該買賣契約對未同意出
      賣之共有人為請求（最高法院87年度台上字第866號判決
      、88年度台上字第1703號判決、106年度台上字第2482號
      判決要旨參照）。
　　㈡經查原告並未於系爭買賣契約賣方欄位簽名或蓋章（見本
      院卷1第411頁至第461頁），被告係依土地法第34條之1第
      1項之規定以多數決方式處分系爭土地。考諸其等之所以
      有權將原告之應有部分一併處分出賣，揆諸前揭說明，乃
      係源於該條直接賦予多數決之共有人得「有權處分」不同
      意之少數共有人之應有部分，此應定性為「處分權」之授
      與，而非「代理權」之授與，故同意出賣之共有人（即被
      告）並非代理未同意出賣之共有人(即原告)與買受人國甲
      建設訂立買賣契約。從而原告主張並非系爭買賣契約之出
      賣人，為有理由。　　
　三、被告抗辯：所應給付原告之對價，應扣除地上建物拆除、
      清除搬運廢棄物、仲介費、對第三人錢春風之訴請拆屋還
      地訴訟、及代書費等相關費用，換算每坪14,000元等語，
      有無理由？
　　㈠仲介費及代書費部分：
　　　⒈按不動產經紀業管理條例第19條第1項、第21條第1項規
        定：「經紀業或經紀人員不得收取差價或其他報酬，其
        經營仲介業務者，並應依實際成交價金或租金按中央主
        管機關規定之報酬標準計收」、「經紀業與委託人簽訂
        委託契約書後，方得刊登廣告及銷售」。則共有人依土
        地法第34條之1處分共有土地，並委託不動產經紀業銷
        售該共有土地，其服務報酬之計收自應依委託契約書約
        定由委託人支付。至於不同意處分之他共有人，若與經
        紀業者無委託關係，自無支付服務報酬之義務（內政部
        102年9月6日內授中辦地字第1026038384號函要旨參照
        ），原告既非系爭土地之出賣人，亦無與彩旺企業社存
        有仲介委任關係存在，自無支付仲介費之義務，被告抗
        辯應予扣除仲介費，並無理由。
　　　⒉另原告既非系爭買賣契約之當事人，則因系爭買賣契約
        所衍生之代書費，亦難令由原告負擔。
　　㈡地上建物拆除、清除搬運廢棄物、對第三人錢春風之訴請
      拆屋還地訴訟等部分：
　　　被告抗辯：系爭土地上尚存在有共有人無法自行處理之地
      上物及廢棄物猶待拆除清理，且此部分屬系爭契約出賣人
      所必須負擔處理之義務，因而改約定由國甲建設自行負擔
      該部分一切費用，遂將該部分費用折抵買賣價金，使出賣
      人無庸負擔交付系爭土地及瑕疵擔保等法律上之義務，及
      因此所產生之費用云云。惟查原告為不同意出賣之共有人
      ，並未與國甲建設簽立系爭買賣契約，揆諸上開說明，被
      告乃係因土地法第34條之1條第1項規定而被授與「處分權
      」，始有權將原告所有系爭土地之應有部分一併出賣，並
      非代理原告與國甲建設簽立系爭買賣契約。是原告既非系
      爭買賣契約之出賣人，國甲建設自無從本於系爭買賣契約
      向原告為任何權利之主張，職是原告本無需負擔因系爭買
      賣契約而生瑕疵擔保責任及交付系爭土地義務，從而因此
      所需支出之相關拆除及清理費用亦不應由原告負擔。
　　㈢被告復抗辯：原告除獲得原有之每坪66,000元之價金外，
      另額外獲得地上物補償金80萬元，足以彌補價差損失云云
      ，然查原告所有系爭土地之應有部分，與地上物之所有權
      ，核屬不同物權；職是依土地法第34條之1第3項規定原告
      應得之對價或補償，係專就系爭土地應有部分而為計算，
      不容與因其他物權所獲得之補償金相混淆。原告縱使獲得
      地上物補償金80萬元，然無從以此充作原告依土地法第34
      條之1第3項規定所應得之對價或補償。被告前揭抗辯，即
      屬無據。 　
　　㈣又查就被告所抗辯應扣除上開相關費用之有利事實，被告
      並未舉證確實支出該部分費用，卷內亦無具體事證足資參
      佐。對此被告當庭自承：僅是與國甲建設約定以每坪14,0
      00元折價，伊不知是否有實際支出等語（本院卷2第41頁
      至第42頁）。從而被告既無法舉證確實支出此部分費用，
      難令原告負擔該部分費用。從而被告抗辯所應給付原告之
      對價或補償，應扣除地上建物拆除、清除搬運廢棄物、仲
      介費、對第三人錢春風之訴請拆屋還地訴訟、及代書費等
      相關費用等，自非有據。　
　四、原告主張被告應連帶給付鄭張翠靜824,922元，連帶給付
      鄭誼輝412,454元，有無理由？
　　  查被告將系爭土地以42,424,288元出賣予國甲建設，折算
      每坪約計8萬元，本應以此計算原告應得之對價或補償。
      然被告抗辯：所應給付原告之對價，應扣除地上建物拆除
      、清除搬運廢棄物、仲介費、對第三人錢春風之訴請拆屋
      還地訴訟、及代書費等相關費用等，換算每坪14,000元等
      語，並無理由，已如前述，則原告自得依土地法第34條之
      1第3項規定，請求被告就每坪14,000元對價或補償差額應
      負連帶清償責任。據此計算，原告主張被告應分別向鄭張
      翠靜連帶給付824,922元【計算式：l4,000元×58.923坪＝8
      24,922元】；向鄭誼輝連帶給付412,454元【計算式：l4,
      000元×29.461坪＝412,454元】洵屬有據，應予准許。　
　五、末按給付無確定期限者，債務人於債權人得請求給付時，
      經其催告而未為給付，自受催告時起，負遲延責任；其經
      債權人起訴而送達訴狀，或依督促程序送達支付命令，或
      為其他相類之行為者，與催告有同一之效力。遲延之債務
      ，以支付金錢為標的者，債權人得請求依法定利率計算之
      遲延利息。應付利息之債務，其利率未經約定，亦無法律
      可據者，週年利率為百分之5。民法第229條第2項、第233
      條第1項前段、第203條分別定有明文。查本件請求給付無
      確定期限，並以支付金錢為標的，則依上揭法律規定，原
      告就被告應給付之金額部分，請求自附表「法定遲延利息
      起算日」欄所示之日起至清償日止，按法定利率即週年利
      率百分之5計算之利息，自屬有據。   ㈥
參、綜上所述，原告請求被告應連帶給付鄭張翠靜824,922元，
    連帶給付鄭誼輝412,454元，及各自附表「法定遲延利息起
    算日」起至清償日止，按週年利率百分之5計算之利息，即
    屬有據，應予准許。     
肆、兩造分別陳明願供擔保請准宣告假執行或免為假執行，核無
    不合，爰分別酌定相當之擔保金額予以准許。    
伍、本件事證已臻明確，兩造其餘攻擊防禦方法及證據，經核與
    判決結果不生影響，爰不予調查及一一論列，併此敘明。
陸、據上論結，本件原告之訴為有理由，依民事訴訟法第85條第
    2項、第390條第2項、第392條第2項，判決如主文。   
中　　華　　民　　國　 111　　年　　6 　　月　　17　　日
                  民事第一庭    法　官　  徐沛然

以上正本係照原本作成。如對判決上訴，應於判決送達後20日內
向本院提出上訴狀。如委任律師提起上訴者，應一併繳納上訴審
裁判費。
中　　華　　民　　國　　111 　年　　6 　　月　　17　　日
                                書記官    游峻弦
附表
命連帶給付之被告 起訴狀繕本送達日 法定遲延利息起算日 備註及證據 錢勝木 110年12月5日 110年12月6日 該狀於110年11月25日寄存送達派出所，見本院卷1第45頁，依民事訴訟法第138條第2項規定及最高法院94年度第1次庭長、法官會議決議意旨，自同年11月26日起算，至同年12月5日發生寄存送達效力 錢主容 110年12月5日 110年12月6日 該狀於110年11月25日寄存送達派出所，見本院卷1第47頁，依前揭說明，至同年12月5日發生寄存送達效力 錢嘉偉 110年12月5日 110年12月6日 該狀於110年11月25日寄存送達派出所，見本院卷1第49頁，依前揭說明，至同年12月5日發生寄存送達效力 錢介熙 110年11月23日 110年11月24日 見本院卷1第51頁 錢慧晶 110年11月23日 110年11月24日 見本院卷1第53頁 蔡淑玉 110年12月5日 110年12月6日 該狀於110年11月25日寄存送達派出所，見本院卷1第57頁，依前揭說明，至同年12月5日發生寄存送達效力 鄭新為 110年11月23日 110年11月24日 見本院卷1第59頁 鄭啓瑞 110年12月5日 110年12月6日 該狀於110年11月25日寄存送達派出所，見本院卷1第61頁，依前揭說明，至同年12月5日發生寄存送達效力 鄭來旺 110年11月23日 110年11月24日 見本院卷1第63頁 鄭如閔 110年11月23日 110年11月24日 見本院卷1第65頁 鄭勝文 110年12月5日 110年12月6日 該狀於110年11月25日寄存送達派出所，見本院卷1第67頁，依前揭說明，至同年12月5日發生寄存送達效力 鄭英俊 110年11月23日 110年11月24日 見本院卷1第69頁 鄭美淑 110年12月5日 110年12月6日 該狀於110年11月25日寄存送達派出所，見本院卷1第71頁，依前揭說明，至同年12月5日發生寄存送達效力 陳嬌 110年11月24日 110年11月25日 見本院卷1第73頁